【裁判字號】    95,易緝,31
【裁判日期】    950424
【裁判案由】    詐欺
【裁判全文】
臺灣高雄地方法院刑事判決              95年度易緝字第31號
公  訴  人  臺灣高雄地方法院檢察署檢察官
被      告  丙○○
上列被告因詐欺案件，經檢察官提起公訴（88年度偵字第10490號
），本院判決如下：
    主  文
丙○○無罪。
    理  由
一、公訴意旨略以：被告丙○○意圖為自己不法之所有，明知無
    付款能力，竟於民國86年3 月間某日，在告訴人丁○○位於
    高雄縣鳳山市○○路164 號住處，向告訴人佯稱：要加入告
    訴人為會首之民間合會（自86年4 月1 日起至88年5 月1 日
    止，共計26會、每會新台幣1 萬元、採內標之方式；下稱系
    爭合會）云云，致使告訴人陷於錯誤而讓被告加入系爭合會
    ，執料被告隨即於86年6 月1 日（起訴書誤載為86年5 月1
    日，應予更正），在上述地點，以新臺幣（下同）2,800 元
    之高額標金標得系爭合會會金25萬元，並簽發86年6 月1 日
    到期、面額均為1 萬元之本票18紙後，即未再按時繳交會款
    ，雖經告訴人催繳後，有再繳交4 期會款，然後又避不見面
    ，告訴人始知受騙。因認被告涉犯行法第339 條第1 項之詐
    欺取財罪嫌等語。
二、公訴人認被告丙○○涉有前揭犯行，係以告訴人乙○○於偵
    查中之指訴、本票影本18紙及合會會單影本1 紙等證據，為
    其論斷之依據。訊據被告固坦承參加系爭合會並標得該會會
    金之事實，惟堅詞否認有何詐欺取財犯行，辯稱：伊是因為
    經濟困難才沒有繼續繳納會款等語。
三、證據能力之判斷：
    (一)證人乙○○於偵查中之陳述：
      按證人、鑑定人依法應具結而未具結者，其證言或鑑定意
      見，不得作為證據，刑事訴訟法第158 條之3 定有明文。
      而同法第159 條之1 第2 項雖規定，被告以外之人於偵查
      中向檢察官所為之陳述，除顯有不可信之情況者外，得為
      證據，惟該被告以外之人 (含共同被告、共犯、被害人、
      證人等)， 於偵查中向檢察官所為之陳述，性質上仍屬傳
      聞證據 (即審判外之陳述)， 然因檢察官依法有訊問被告
      、證人及鑑定人之權，證人、鑑定人且須「具結」，而檢
      察官向被告以外之人所取得之陳述，原則上均能遵守法律
      規定，不致違法取供，其可信性極高，為兼顧理論與實務
      ，因而規定除顯有不可信之情況者外，得為證據。但被告
      以外之人於偵查中向檢察官所為之陳述，仍應依法具結，
      始有證據能力（最高法院94年度台上字第1644號判決意旨
      參照）。查證人乙○○於偵查中向檢察官所為之陳述，並
      未經過具結（偵卷第18頁參照），參諸上揭判決意旨，應
      無證據能力。
    (二)其他證據：
      按被告以外之人於審判外之陳述，雖不符前4 條之規定，
      而經當事人於審判程序同意作為證據，法院審酌該言詞陳
      述或書面陳述作成時之情況，認為適當者，亦得為證據；
      又當事人、代理人或辯護人於法院調查證據時，知有第15
      9 條第1 項不得為證據之情形，而未於言詞辯論終結前聲
      明異議者，視為有前項之同意，刑事訴訟法第159 條之5
      定有明文。關於本票影本及合會會單影本等證據，被告於
      本院行準備程序時明確表示：對於證據能力無意見等語（
      本院易緝字卷第38、39頁參照），且於本案言詞辯論終結
      前均未曾就此聲明異議，復本院審酌上開證據作成時之狀
      況認為適當，是依刑事訴訟法第159 條之5 第2 項之規定
      ，認為係傳聞法則之例外，均具有證據能力。
四、按犯罪事實應依證據認定，無證據不得認定犯罪事實；不能
    證明被告犯罪者，應諭知無罪之判決，刑事訴訟法第154 條
    第2 項、第301 條第1 項分別定有明文。又按事實之認定，
    應憑證據，如未能發現相當證據，或證據不足以證明，自不
    能以推測或擬制之方法，為裁判基礎；且認定不利於被告之
    事實須依積極證據，苟積極證據不足為不利於被告事實之認
    定時，即應為有利於被告之認定；另認定犯罪事實所憑之證
    據，雖不以直接證據為限，間接證據亦包括在內，然而無論
    直接證據或間接證據，其為訴訟上之證明，須於通常一般之
    人均不致有所懷疑，而得確信其為真實之程度者，始得據為
    有罪之認定，倘其證明尚未達到此一程度，而有合理之懷疑
    存在而無從使事實審法院得有罪之確信時，即應由法院為諭
    知被告無罪之判決（最高法院40年度台上字第86號、30年度
    台上字第816 號、76年度台上字第4986號判例意旨參照）。
    末按刑法第339 條第1 項所規定詐欺罪，係以行為人自始具
    有為自己或第三人不法之所有之意圖為要件，既為犯罪成立
    之前提，自須根據積極證據加以判斷；民事債務人未依債之
    本旨履行，在一般社會生活經驗上可能之原因非一，即使在
    債之關係成立之後惡意遲延給付甚或不為給付，倘無其他足
    以證明債務人自始即具有不法所有意圖之積極證據，仍然僅
    能認係民事債權債務糾紛。由於刑事被告依法並無自證無罪
    之義務，根據刑事訴訟法第154 條規定，若無足可超越合理
    懷疑之證據以證明被告確係自始意圖不法所有，不得僅憑事
    後不履行債務之客觀事態，推定被告原有詐欺取財之犯意。
    既不能積極證明被告自始具有犯罪故意，縱使被告就其所陳
    民事違約之原因同屬不能證明，仍不能因此令其負擔詐欺刑
    責（最高法院30年上字第482 號判例意旨參照）。
五、經查：
    (一)被告確於上開時、地加入以告訴人為會首之系爭合會，嗣
      於86年6 月1 日以2,800 元之標金標得會金25萬元，同時
      並簽發86年6 月1 日到期、同面額之本票18紙，嗣後上開
      本票皆未獲兌現，目前尚有19萬元之會款尚未清償之事實
      ，業據被告於本院審理中自承不諱，核與證人丁○○及其
      配偶乙○○於本院審理中所結證之情節相符（本院易緝字
      卷第59至63頁參照），復有本票影本18紙（偵卷第4 至9
      頁頁參照）及合會會單影本1 紙（偵卷第3 頁參照）附卷
      足資佐證，應堪認定為真實。
    (二)本件告訴人係基於與被告間之信賴關係，故讓被告加入系
      爭合會，嗣後因被告得標後未如期清償會款，告訴人意欲
      被告還款始提出本件詐欺告訴等情，業據證人丁○○於本
      院審理中結證稱：伊與被告是1 、2 年的鄰居，之前被告
      也有向伊跟會，接著就是系爭合會；伊並不是要告被告詐
      欺，是伊外甥教伊可以提出告訴，被告跟會本來就可以標
      取會金，跟會本來就是缺錢的人標走會金，只要被告按時
      繳納會款就可以了等語明確（本院易緝字卷60、61頁參照
      ），亦據證人乙○○於本院審理中結證稱：伊與系爭互助
      會沒有關係，但因為伊與丁○○是夫妻，所以伊都知情，
      伊並沒有聽到或看到被告向丁○○跟會或標會時，有跟丁○○說什麼詐騙的話，當初具狀提出詐欺告訴，是因為被
      告標走會金後，都沒有再聯絡等語明確（本院易緝字卷第
      63頁參照），足見被告並未使用何詐術使告訴人陷於錯誤
      ，而讓被告加入系爭合會並標取會金。又被告與告訴人係
      1 、2 年之鄰居，均經營自助餐生意，且曾參加告訴人之
      合會，除最後一期外，其餘均按時繳納等情，已經證人丁○○證述在卷，亦足佐被告平日並非無正當收入，自始為
      無資力之人。復證人丁○○於本院審理中另結證稱：被告
      是第3 會於86年6 月1 日標走，被告標走之後，大概有再
      繳幾期會款，就沒有再繳等語（本院卷第60頁參照），亦
      足證被告辯稱於參加系爭合會之後，因經濟發生困難，始
      未繼續繳納會款等語，非全然不可採，況被告若自始即欲
      詐欺合會會金而施用詐術佯稱參加系爭合會，其在入會後
      即可儘快標取會金並逃逸無蹤，應無依約繳納數期會款後
      始標取會金之理。末按民間合會之功能，本在予會員財務
      窘迫時應急之管道，各會員、會首對於他人支付不能之狀
      態亦應擔負其經濟風險，則本件被告縱向告訴人標得前開
      合會會金，惟此僅係其基於參加合會之標會權利行使，要
      難謂詐術之施用，而告訴人交付被告合會會金，亦係本於
      合會契約，因被告合法標得該期會金而必須交付之，並非
      陷於錯誤之狀態中交付財物等情甚明。
四、綜上所述，本案既無積極證據足認被告對於告訴人有何施用
    詐術行為，或告訴人有何因其詐術陷於錯誤並交付財物之情
    事，自不得遽以詐欺取財刑責相繩。本案純屬被告事後未依
    合會契約給付死會會款之民事糾葛，尚與詐欺之刑責無涉。
    此外，復無其他積極證據足認被告有何前開犯行，揆諸首開
    說明，自應為無罪之諭知。
據上論斷，應依刑事訴訟法第301 條第1 項，判決如主文。
本案經檢察官甲○○到庭執行職務。
中    華    民    國    95    年     4    月    24    日
                  刑事第四庭   審判長法  官  郭玫利
                                     法  官  陳明呈
                                     法  官  陳振嘉
如不服本判決，應於收受送達後10日內向本院提出上訴書狀。
以上正本證明與原本無異。
中    華    民    國    95    年     4    月    24    日
                                     書記官  顏宗貝


司法院資訊處製作；財團法人民間司法改革基金會備份。
